【裁判字號】    96,智上更(一),8
【裁判日期】    970923
【裁判案由】    損害賠償
【裁判全文】
臺灣高等法院民事判決               96年度智上更(一)字第8號
    上  訴  人    凱宏企業有限公司
    兼法定代理人  甲○○
    共      同
    訴訟代理人    連耀霖律師
    被上訴人      士林電機廠股份有限公司
    法定代理人    丙○○
    訴訟代理人    趙培宏律師
上列當事人間請求損害賠償事件，上訴人對於中華民國95年1月9
日臺灣板橋地方法院94年度重智字第4號第一審判決提起上訴，
經最高法院第一次發回更審，本院於97年9月9日言詞辯論終結，
判決如下：
    主  文
原判決關於命上訴人給付部分，與該部分假執行之宣告，暨命上
訴人負擔訴訟費用之裁判均廢棄。
上開廢棄部分，被上訴人在第一審之訴及假執行之聲請均駁回。
第一、二審及發回前第三審訴訟費用由被上訴人負擔。
    事  實
甲、上訴人方面：
一、聲明：(一)原判決不利於上訴人部分廢棄。(二)上開廢棄部分，
    被上訴人在第一審之訴及假執行之聲請均駁回。
二、陳述：除與原判決及發回前本院判決記載相同者外，補稱略
    以：
  (一)本件上訴人僅單純受原審共同被告丁○○之委託，代工製造
    貼紙，並未仿冒被上訴人之無熔線斷路器（下稱系爭產品）
    ，更未將商標用於該仿冒之產品上，上訴人所為並不構成侵
    害被上訴人之商標。而且仿冒被上訴人產品者係丁○○一人
    所為，上訴人與丁○○並無犯意之聯絡及行為之分擔，不應
    令上訴人與丁○○負連帶損害賠償責任。
  (二)依民國92年5月28日修正前商標法（下稱舊商標法）之規定
    ，行為人必須明知為修正前該法第62條之商品，而販賣、意
    圖販賣而陳列、輸出或輸入者，方負損害賠償責任。而上訴
    人僅為標籤代工業者及紙箱加工業者，並無舊商標法第62條
    第1款「於同一商品或類似商品，使用相同或近似於他人註
    冊商標之圖樣者」之情形，亦無同條第2款之陳列或散布之
    行為，故無須與丁○○負連帶賠償責任。
  (三)又舊商標法第61條與第67條之立法例，係將侵害商標專用權
    人之損害賠償責任規定於第61條，而將第63條行為人之損害
    賠償責任，規定於第67條。且依同法第66條第4項規定，被
    害人固得向第63條之行為人請求業務上信譽減損之損害賠償
    ，惟必須行為人有第63條所規定之行為為限。然本件上訴人
    並無該第63條之行為，對於被上訴人業務上信譽之損害，不
    負賠償責任。
  (四)上訴人為生產標籤貼紙業者，刑案扣押之系爭產品，係在丁
    ○○所經營之工廠查獲，均為成品或半成品，並未貼有標籤
    ，令上訴人與丁○○就刑案扣查之仿冒品零售單價總價計算
    損害賠償金額，並負連帶賠償責任，顯失公平。
  (五)原判決判令上訴人賠償被上訴人業務上之信譽損害新台幣
    （以下同）300萬元，並無憑據，亦未經鑑定，且較全部查
    扣商品之總價為高，顯有不當。
  (六)依上訴人凱宏企業有限公司（下稱凱宏公司）94年度損益表
    ，呈現虧損348,460元；而上訴人甲○○僅國中畢業，94年
    收入72,000元，名下並無任何不動產，妻從事安麗直銷事業
    ，年收入從十餘萬元至數十萬元不等、夫妻育有一女，就讀
    高三，生活並不富裕；凱宏公司當時承製標籤，連工帶料僅
    收取區區15,000元，如判令其等與專事仿冒之丁○○連帶負
    賠償400餘萬元，顯非公平，亦違反比例原則。
  (七)上訴人前於95年4月22日即提出凱宏公司94年度損益表及甲
    ○○扣繳憑單，被上訴人對於上開文書之真正，均不爭執，
    卻遲至準備程序終結後，方否認上開損益表之真正，質疑甲
    ○○之所得，依民事訴訟法第276條之規定，應不得主張之
    。
  (八)戊○○已於95年2月22日與被上訴人達成和解、簽立和解協
    議書，並給付100萬元予被上訴人，依民法第274條規定，上
    訴人於上開清償之額度內，免其責任。又上述協議書第2條
    雖載明「其他共犯或賠償義務人不得主張減免責任」，惟民
    法第274條之規定，不因被上訴人之聲明或主張不得免責而
    受影響。另被上訴人固主張戊○○所賠償之100萬元，係就
    被上訴人遭原審判決駁回部分所為之賠償，惟被上訴人遭原
    審判決駁回部分，被上訴人未上訴而確定，豈有可能就不存
    在之債務為清償，甚至和解，債權人所辯，要無可採。
  (九)本件違反商標法之侵權行為損害賠償請求權，其消滅時效期
    間，應適用民法第197條第1項之規定。本件被上訴人發現系
    爭商標遭人仿冒，經警方於89年11月17日實施搜索，當時警
    政署刑事警察局（下稱刑警局）移送之被告固僅丁○○，惟
    警方嗣後再移送之被告包括丁○○、乙○○、蔡豐名、戊○
    ○、林明文及上訴人甲○○。又臺灣桃園地方法院檢察署檢
    察官於90年2月21日訊問時，上訴人甲○○及被上訴人委任
    之告訴代理人趙培宏律師均到場，甲○○已具體陳述係受丁
    ○○委託印製標籤，是趙培宏律師於當日已知上訴人甲○○
    前開侵權行為之事實，亦已知甲○○係凱宏公司之負責人；
    且90年3月1日偵訊時，趙培宏律師已得被上訴人之委任，並
    陳稱：「告丁○○等6人涉嫌違反商標法，乙○○部分視帳
    冊上有無此資料，再考慮是否提告訴」等語。另趙培宏律師
    於97年1月14日在鈞院陳稱：「有關上訴人涉嫌仿冒，士林
    電機應該知道，2月21日開完庭有告訴士林電機他們被列為
    被告。」等語，足證被上訴人於90年2月21日偵查庭後，已
    知悉上訴人具體之侵權行為事實，迄至92年4月28日已罹上
    開2年時效，上訴人自得拒絕給付。
三、證據：除援用原審及發回前本院前審提出者外，補提凱宏公
    司94年度損益表、甲○○94年度所得稅扣繳憑單、協議書為
    證。
乙、被上訴人方面：
一、聲明：上訴駁回。
二、陳述：除與原判決及發回前本院判決記載相同者外，補稱略
    以：
  (一)丁○○、乙○○、戊○○、甲○○因偽造文書等案件，前經
    臺灣板橋地方法院91年度訴字第1842號及臺灣高等法院94年
    度上訴字第473號判決有罪，上訴人甲○○部分並經判處有
    期徒刑1年2月，緩刑4年確定，是其辯稱未與丁○○共同侵
    害被上訴人之商標權云云，委無可採。
  (二)本件仿冒品係由丁○○組裝完成，售予乙○○經營之和信電
    料行後，再由和信電料行販售予他人牟利，而依乙○○於刑
    事案件89年12月11日警詢時所稱，其自丁○○處購入無熔線
    斷路器仿冒品後，係以被上訴人公司市場牌價再加上百分之
    五之價格售出，則被上訴人以市場牌價之64折至66折（即經
    銷價）計算賠償額，已屬對上訴人有利。
  (三)被上訴人之系爭產品係經由經濟部中央標準局（已改制為智
    慧財產局）審查合格通過，准予使用正字標記，並經商品檢
    驗局審查符合取得檢內登字第303053號國內市場商品檢驗合
    格登記標誌，多年來市佔率為全國第一。反觀上訴人所生產
    、製造及販售之仿冒品，則未經主管機關審查合格，又未取
    得產品安全標誌，一般社會大眾使用後易導致火災，對於社
    會公共安全及人民生命、財產危害甚鉅。而商標權人為累積
    其商譽，不僅需長時間投資於廣告行銷，對於商品品質部分
    更需嚴格要求，方可取得消費大眾對於商品之信賴。他人以
    劣質物品謊稱真品對外販售，不但可依附真品之商譽獲取非
    法暴利，另一方面亦使消費者對真品品質及評價產生錯誤之
    認知及貶損，對於商標專用權人之業務上信譽有所減損。
  (四)業務上信譽受侵害之賠償金額，應由法院斟酌兩造之地位、
    經濟能力、加害程度及其他一切情形酌定相當之金額。而上
    訴人與其他行為人之不法行為具有行為關連共同而構成共同
    侵權行為，亦應就全體損害賠償義務人不法侵權行為之情狀
    及其他一切情形予以核定賠償金額，始符公允。
  (五)被上訴人登記資本總額為58億元，實收資本總額為529,722,
    230元，86年至89年間每年關於系爭產品之內銷金額均在8億
    元以上，其中86年至88年間，每年之內銷總金額均呈現成長
    趨勢，惟於89年間因上訴人之不法仿冒行為，致被上訴人之
    內銷總金額與88年相比較，係呈現負成長之現象，足認被上
    訴人之業務上信譽因而減損。如認被上訴人應證明業務上信
    譽所受損害之金額，確有困難，依民事訴訟法第222條第2項
    規定，由法院審酌一切情況定其數額。
  (六)戊○○雖與被上訴人達成協議賠償100萬元，惟係就被上訴
    人遭原審判決駁回請求200萬元所為之賠償。至被上訴人與
    戊○○所簽訂之協議書第二條所訂：「……但其他共犯或賠
    償義務人不得主張減免責任……」等語，乃避免其他共犯或
    賠償義務人誤解該賠償金額係對上訴人免除其連帶債務責任
    。故戊○○所給付之100萬元，與本件上訴人提起上訴所爭
    執其應否連帶賠償被上訴人4,082,028元無關。
  (七)上訴人甲○○於偵查中所述，並未承認有侵害被上訴人商標
    權之侵權行為，且因偵查不公開，被上訴人無從調閱相關卷
    證資料，自無從確信上訴人即為侵權行為之賠償義務人。另
    被上訴人縱委任告訴代理人對甲○○提出刑事告訴，亦無從
    憑此遽指被上訴人知悉上訴人之行為即屬侵權行為。
  (八)依公司法第23條第2項之損害賠償請求權，其請求權時效為
    15年，上訴人主張本件侵權行為損害賠償請求權之時效業已
    完成，顯無理由。
  (九)被上訴人所委任之告訴代理人縱使知悉甲○○被列為刑事案
    件之被告，亦不得憑此即認被上訴人知悉上訴人之侵權行為
    事實。況告訴代理人之權限，僅係代為行使刑事訴訟程序上
    之告訴權，告訴代理人並非民事侵權行為之被害人或請求權
    人。而檢察機關於偵查中將犯罪嫌疑人列為被告，僅係檢察
    官依刑事偵查卷證資料，對於被告是否涉嫌犯罪所作之初步
    判斷，並不等同被告確有犯罪行為且應予起訴，亦不能憑此
    認定告訴人已明知犯罪嫌疑人有侵權行為。
三、證據：除援用原審及發回前本院前審提出者外，補提被上訴
    人86至89年度無熔線斷路器國銷售總金額明細表、90年度會
    計年報節本、最高法院76年度台上字第2474號、78年度台上
    字第154號民事判決為證。
    理  由
一、按「債權人以各連帶債務人為共同被告提起給付之訴，以被
    告一人提出非基於其個人關係之抗辯，而經法院認為有理由
    者為限，始得適用民事訴訟法第五十六條第一項之規定」，
    已據最高法院41年台抗字第10號著為判例。本件被上訴人於
    原審請求原審共同被告丁○○、乙○○、戊○○及上訴人連
    帶給付6,082,028元及其遲延利息，原審命其等連帶給付4,
    082,028元及利息，上訴人不服原判決提起第二審上訴，另
    戊○○先合法提起第二審上訴，嗣撤回其上訴（本院卷第15
    、23頁），其餘共同被告丁○○、乙○○則未提起上訴。而
    上訴人所執上訴理由係被上訴人對其主張之損害賠償請求權
    ，已因罹於時效而消滅，雖經本院認其所陳為有理由（詳後
    述），然此為上訴人基於個人關係之抗辯，揆諸上開說明，
    其上訴效力仍不及於原審其餘共同被告，合先敘明。
二、本件被上訴人主張：上訴人甲○○為凱宏公司負責人，於執
    行凱宏公司業務時，與原審共同被告丁○○、戊○○、乙○
    ○等，明知「士林牌」商標名稱及圖樣（如原判決附表1所
    示，下稱系爭商標），業經被上訴人向經濟部中央標準局（
    現已改制為智慧財產局，下稱標準局）註冊取得商標專用權
    ，並指定使用於被上訴人生產並取得新型專利權之系爭產品
    ，復明知被上訴人生產之系爭產品業經標準局依標準法第5
    條規定審查合格，取得正字標記，並由商品檢驗局審查符合
    取得國內市場商品檢驗合格登記標誌，竟共同謀議製造仿冒
    ，以供販賣牟利。其等自89年間，由附帶民事訴訟共同被告
    王文生（經原法院92年度重附民字第32號判決被上訴人敗訴
    ）以林明文名義，將印有士林商標之塑膠半成品委託丁○○
    連續代為組裝加工，並由丁○○再分別委託知情之戊○○（
    即榮祥企業社負責人）及甲○○，分別提供印有如原判決附
    表1所示之系爭產品外包裝紙盒及士林電機之商標貼紙，包
    裝完成後，交付予王文生或代為託運至指定之電料行販售予
    不特定人，致生損害於被上訴人；而乙○○及訴外人蔡豐名
    （經原法院92年度重附民字第32號判決被上訴人敗訴），明
    知王文生、丁○○等人所製造販賣之系爭產品為侵害被上訴
    人商標權之商品，竟分別在臺中市○村路○段64巷14號和信
    電料行及臺中市○○路○段4巷2弄17號之2等處販售得利，致
    被上訴人受有損害。經其會同警方在台北縣樹林市○○街
    140巷11弄5號查扣如原審判決附表3所示成品，總價為1,044
    ,201 元；在台中市○○路○段4巷2弄17號之2查獲如原審判
    決附表4所示之成品42個，總價為37,827元，因查獲商品
    1,500件以上，賠償金額應為總價1,082,028元。另其因上開
    仿冒商標之侵權行為，致建立商標品牌、維持商標信譽之辛
    勞遭破壞，營業之信譽因而減損，受有300萬元之損害。爰
    依民法第184條、第185條，公司法第23條，商標法第61條、
    第66條之規定，請求上訴人連帶賠償4,082,028元（被上訴
    人於原審起訴請求上訴人及丁○○、乙○○、戊○○連帶賠
    償侵害被上訴人商標專用權之財產上損害1,082,028元及業
    務上信譽損害500萬元，計6,082,028元及遲延利息，經原審
    判決命上訴人應與丁○○、乙○○、戊○○連帶給付被上訴
    人4,082,028元之本息，而駁回被上訴人其餘請求。上訴人
    就其敗訴部分，提起上訴，被上訴人及原審其餘共同被告就
    其敗訴部分未據聲明不服）。
三、上訴人則以：本件係其受僱人即訴外人鄭玉芬與丁○○接洽
    並決定接受委託印製，甲○○未為任何指示，未參與任何過
    程，甲○○僅為凱宏公司負責人，並非行為人。凱宏公司亦
    不知丁○○委製之貼紙為仿冒品，無不法性。況本件印製費
    用僅一萬餘元，查扣之貼紙非全屬伊印製，依上訴人之資力
    、地位等，令其與丁○○就刑案扣查之仿冒品零售單價總價
    計算損害賠償金額，並連帶賠償信譽損害300萬元，顯失公
    平。又上訴人於90年2月間已知本件侵權行為事實，其至92
    年4月28日提本件訴訟，已罹時效。另戊○○已於95年2月22
    日與被上訴人達成和解、簽立和解協議書，並給付100萬元
    予被上訴人，依民法第274條規定，上訴人於上開清償之額
    度內，免其責任等語答辯。
四、按「因侵權行為所生之損害賠償請求權，自請求權人知有損
    害及賠償義務人時起，二年間不行使而消滅」，民法第197
    條第1項前段定有明文。另「上訴人既主張其本件損害賠償
    請求權係因被上訴人之上開侵權行為而生，而商標法又無關
    於損害賠償請求權消滅時效之特別規定，則原審認為本件損
    害賠償請求權，其消滅時效期間，仍有民法第197條第1項規
    定之適用，應無不合」，(最高法院79年度台上字第496號判
    決可參)，是本件被上訴人對上訴人違反商標法之侵權行為
    損害賠償請求權，其消滅時效期間，應適用民法第197條第1
    項「二年間不行使而消滅」之規定。次按公司法第23條第2
    項規定：「公司負責人對於公司業務之執行，如有違背法令
    致他人受有損害時，對他人應與公司負連帶賠償之責」，應
    認於公司負有賠償責任者，其負責人始有連帶責任可言，二
    者既就同一筆債務負連帶責任，則其時效期間即應視公司所
    負損害賠償性質而定，二者一致，方無窒礙。準此，公司如
    應負商標法所定上開賠償責任，請求權時效為二年，已如上
    述，則負責人連帶債務部分同應適用該短期時效，始為合理
    。
五、被上訴人主張上開商標權受侵害情事，提出商標註冊證、正
    字標記證明書、檢驗局產品安全標誌證明書、起訴書、扣押
    物清單及證明筆錄、明細表等件為證（原審附民卷第10頁以
    下），上訴人甲○○就其為凱宏公司負責人，曾由丁○○提
    供鋅版，代為印製貼紙一節不爭執，惟辯稱被上訴人迄92年
    4月28日提起本件刑事附帶民事訴訟，其請求權已罹二年時
    效等語。經查本件被上訴人發現其經註冊之系爭商標遭人仿
    冒等情，向刑警局提出告訴，經刑警局員警持檢察官簽發之
    搜索票，於89年11月17日分在台北縣樹林市○○街140巷11
    弄5號、台中市○○路○段4巷2弄17號之2查獲仿造、組裝及
    販售系爭產品，有臺灣板橋地方法院檢察署（下稱板橋地檢
    署）90年度偵字第1002號偵查卷（下稱第1002號卷）附刑警
    局刑事案件移送書可憑。上訴人甲○○前於89年11月23日刑
    警局偵訊時即供稱：「是『凱宏企業有限公司』負責人……
    」、「丁○○本人曾到過我的公司，提供『士林電機廠股份
    有限公司』無熔線斷路器產品貼紙鋅版，要求公司印刷，印
    製完成後丁○○本人會再親至我的公司領取貼紙……」、「
    丁○○沒有提供授權書，他直接拿該產品貼紙之鋅版，要求
    公司承印，由於是新客戶，曾請他留下名（片），但他均答
    以沒帶，當時也只知道他姓曾」（第1002號卷第16頁），經
    移送板橋地檢署檢察官於90年2月21日偵訊時，已在點名單
    上將甲○○列為「被告」，有點名單在卷可參（第1002號卷
    第81頁），上訴人甲○○當庭供稱：「（何職？）凱宏企業
    有限公司負責人，89年8月8日丁○○提供模版、模具給我製
    造……」、「我作普通貼紙，防偽標籤不是我作，我作規格
    標籤貼紙，不是防偽標籤，代工後由丁○○拿走去組裝」在
    卷（第1002號卷第81-85頁），被上訴人委任之告訴代理人
    趙培宏律師當時亦在場，並陳稱「（告何人何事？）告丁○
    ○、王文生涉嫌違反商標法、偽造文書，專利部分不提告訴
    ，其餘戊○○等人待查明後再向檢座陳報」，嗣於90年3月1
    日檢察官再為訊問時，趙律師已明白陳述：「（告何人何事
    ？）告丁○○等6人涉嫌違反商標法，乙○○部分視帳冊上
    有無此資料，再考慮是否提告訴」，所稱告「丁○○等6人
    」，應係指點名單上之刑事被告王文生、甲○○、乙○○、
    丁○○、蔡豐名、戊○○等6人，被上訴人於該庭期除由趙
    律師到場外，其委託之代理人謝長庚（任職於被上訴人公司
    售後維修部）亦到場（第1002號卷第21-22、89頁以下），
    復據趙律師於本院陳稱：90年2月21日開庭瞭解案情後，認
    為上訴人也是與丁○○為仿冒之一部分，該次開完庭後，有
    告訴被上訴人公司關於丁○○等6人被列為被告，有關上訴
    人涉嫌仿冒，被上訴人應該知道等情（本審卷第29頁），顯
    然被上訴人經其委任之代理人於90年2月21日到庭瞭解案情
    予以回報後，認為上訴人也參與仿冒行為，故於同年3月1日
    明確表示就其等違反商標法行為提出告訴，應認被上訴人至
    遲於90年3月1日，已認定上訴人有違反商標法侵害其商標權
    之行為，被上訴人辯稱因偵查不公開，其迄91年8月檢察官
    起訴後之92年3月後閱卷方知上訴人甲○○侵權行為事實，
    其於92年4月28日提起刑事附帶民事訴訟未罹時效云云，然
    本案係源自被上訴人告訴，刑警人員始進行搜索，再循線查
    獲丁○○等6人，檢察官訊問甲○○等被告所涉侵害被上訴
    人商標權行為時，被上訴人方面均有趙律師、謝長庚在場，
    實難以偵查不公開，未看到卷證一節諉稱不清楚案情。則被
    上訴人迄至92年4月28日始依商標法、公司法及民法侵權行
    為規定，對上訴人提起損害賠償之訴，已逾2年，上訴人所
    為罹於時效拒絕給付之抗辯，應屬可採。
六、綜上所述，被上訴人依民法第184條、第185條、公司法第23
    條、商標法第61條、第66條、第67條之規定，請求上訴人連
    帶給付4,082,028元本息，於法無據。原審命上訴人連帶給
    付部分，及其假執行之宣告，尚有未洽，上訴意旨指摘此部
    分原判決不當，求予廢棄改判，為有理由，應由本院予以廢
    棄，改判如主文第2項所示。
七、本件因事證已臻明確，兩造其餘攻擊、防禦方法，於判決之
    結果不生影響，無庸一一論究，併此敘明。
八、據上論結，本件上訴為無理由。依民事訴訟法第449條第1項
    、第78條，判決如主文。
中    華    民    國    97    年     9    月    23    日
                    民事第九庭
                        審判長法  官 黃熙嫣
                              法  官 林玲玉
                              法  官 陳玉完
正本係照原本作成。
如不服本判決，應於收受送達後20日內向本院提出上訴書狀，其
未表明上訴理由者，應於提出上訴後20日內向本院補提理由書狀
（均須按他造當事人之人數附繕本）上訴時應提出委任律師或具
有律師資格之人之委任狀；委任有律師資格者，另應附具律師資
格證書及釋明委任人與受任人有民事訴訟法第466條之1第1項但
書或第2項（詳附註）所定關係之釋明文書影本。
中    華    民    國    97    年    9     月    24    日
                              書記官 鎖瑞嶺
附註：
民事訴訟法第466條之1（第1項、第2項）：
對於第二審判決上訴，上訴人應委任律師為訴訟代理人。但上訴
人或其他法定代理人具有律師資格者，不在此限。
上訴人之配偶、三親等內之血親、二親等內之姻親，或上訴人為
法人、中央或地方機關時，其所屬專任人員具有律師資格並經法
院認為適當者，亦得為第三審訴訟代理人。

司法院資訊處製作；財團法人民間司法改革基金會備份。
